最　高　行　政　法　院　判　決
　　　　　　　　　　　　　94年度判字第01531號
上　訴　人　乙○○
　　　　　　　　　　　　送達代收人　丙○○
　　　　　　　　　　　　　　　　　　縣屏東市○○○街58號
被 上訴 人　屏東縣政府
代　表　人　甲○○
上列當事人間因重測事件，上訴人對於中華民國92年12月18日高
雄高等行政法院92年度訴字第1012號判決，提起上訴，本院判決
如下：
　　主  文
原判決關於上訴人乙○○部分廢棄，發回高雄高等行政法院。
　　理  由
一、本件上訴人乙○○主張：（一）１、系爭土地地籍圖重測地
    籍圖調查表及地籍調查補正表，係被上訴人所製作，經上訴
    人委任到場之丙○○（即同案上訴人）簽名或蓋章時，除地
    號外係空白，其他均係事後補記，有關記載不實，被上訴人
    尚未舉證證明記載屬實，原判決就此未表明心證之方法，違
    背經驗法則。２、依被上訴人地籍圖重測協助指界通知書，
    通知上訴人於90年7月12日協助指界坐落屏東縣內埔鄉○○
    ○段903、903-3地號土地，嗣丙○○向屏東縣潮州地政事務
    所申請90年7月12日地籍圖重測地籍調查表，竟謂無該地籍
    調查表，此應由被上訴人提出，並由被上訴人舉證90年7月
    12日原面積原界址之爭議已解決或已調處。原判決未依行政
    訴訟法第165條及第135條規定，認定界址之爭議存在，尚有
    違誤。３、地籍圖重測地籍調查前，被上訴人已先為土地複
    丈，有複丈結果，並有重測界址與面積，被上訴人通知上訴
    人到場指界，係要求上訴人承認其重測界址與面積，完成法
    定指界程序，非第一次指界完成法定程序，是本件即有土地
    界址爭議。原判決謂「按土地法第46條之2第1項規定逕行施
    測之順序，乃係土地所有權人未自行設立界標或到場指界，
    而未發生界址爭議之情形，所為之測量方法；又參照舊地籍
    圖施測，為上開法律規定協助指界方法之一；如土地所有權
    人到場指界，發生界址爭議時，則準用土地法第59條第2項
    規定，由該管直轄市或縣（市）地政機關予以調處，故原告
    （即本件上訴人）主張參照舊地籍圖及其他可靠資料協助指
    界，即為發生界址爭議云云，顯有誤會。」就系爭土地，丙
    ○○有到場指界，認無土地法第46條之2第1項規定逕行施測
    之順序之適用。惟被上訴人所製作地籍圖重測地籍調查表記
    載「參照舊地籍圖及其他可靠資料協助指界」，即有土地界
    址爭議及作為界址調處之準備。原判決對主要理由未依行政
    訴訟法第209條第2項及第3項規定，於判決書記載應記載事
    項，且不區分主要理由及次要理由，違背經驗法則。（四）
    原判決謂「據原告於91年10月22日向屏東縣潮州地政事務所
    申請調查系爭土地重測時原告所指之界址，該申請書說明2
    亦記載：『．．．惟振豐段184地號土地與185地號土地分割
    線均由鍾毓先生建築房屋及作園地使用，換言之，鍾毓先生
    同時使用184、185地號土地無明顯界址，申請人當時即表明
    面積不得少於重測前面積，換言之，重測後面積少於重測前
    面積，即有界址爭議。．．．』足見原告丙○○於重測指界
    當時僅主張系爭土地重測後面積不得少於重測前面積，亦即
    對測量後之面積表示意見，並未對系爭土地界址有何爭議，
    故難以原告對測量後之面積表示意見，即認定其於重測指界
    時對系爭土地界址有所爭議。」惟所謂「測量後」，係指依
    土地法第46條之3第1項規定界址無爭議後之測量；所謂「面
    積表示意見」，係指不同意其所測量面積，其情形有二：１
    、界址無爭議後之測量面積。２、界址尚未確定前之測量面
    積，當然包括界址爭議。上開申請書說明2之記載，係在界
    址尚未確定前之測量面積，當然包括界址爭議，是原判決違
    背土地法第46條之2及第46條之3規定。又依上開申請書說明
    1至說明4之意旨，上訴人不同意被上訴人在地籍調查前已有
    重測界址面積，重測人員即無法協助指界。原判決斷章取義
    ，違背經驗法則，未依行政訴訟法第209條第2項及第3項規
    定，於判決書記載應記載事項。（五）原判決謂「以系爭土
    地重新實施地籍測量之結果，已經屏東縣政府公告確定，並
    經地政機關據以辦理土地標示變更登記在案，此有屏東縣政
    府90年11月13日90屏府地測字第185022號公告、系爭土地登
    記謄本等影本附原處分卷可參，原告於重測結果公告期間，
    並未提出異議，益證原告於重測指界時，對系爭土地界址並
    無爭議。是原告主張其於重測指界時，對系爭土地界址有爭
    議云云，不足採信。原告於重測指界時，對系爭土地界址並
    無爭議。」惟按測量結果依法應通知而未通知上訴人，土地
    法第46條之2與第46條之3所規定係不同程序，須完成46條之
    2規定之指界及界址爭議調處之程序，始得進入46條之3條規
    定之測量公告、聲請複丈程序。是原判決有應適用而不適用
    土地法第46條之2規定，及不應適用而適用土地法第46條之3
    之規定。又比較土地法第46條第2項準用同法第59 條第2項
    界址爭議調處程序之人，有兩造、第三者及法院。土地法第
    46條之3規定之測量、公告、聲請複丈之人則，僅有兩造。
    界址爭議調處程序比測量、公告、聲請複丈程序重要，係不
    可或缺之程序。是原判決有應適用而不適用土地法第46條之
    2規定，及不應適用而適用土地法第46條之3之規定。又依土
    地法第46條之3規定，僅得對測量結果申請複丈，而對界址
    爭議調處係土地法第46條之2所規定範圍，原判決就此顯有
    誤會。復依司法院釋字第374號解釋意旨，有錯誤當事人即
    得請求更正，被上訴人依法應履行指界及界址爭議調處程序
    ，上訴人非不得否定其所為測量公告之程序。（六）原判決
    謂「上開規定乃為解決重測界址爭議之必經程序，且調處程
    序係由主管地政機關依職權為之，若主管地政機關未依該規
    定程序調處，土地所有權人自得於地籍重測公告時提出異議
    尋求救濟，惟依上開法律規定，土地所有權人並無申請主管
    地政機關調處之權利，是原告主張依上開法律規定申請被上
    訴人調處，自屬無據。」惟依土地法第46條之3規定，僅得
    對測量結果聲請複丈，而對指界及界址爭議調處，係土地法
    第46條之2規定之範圍，原判決將此兩種程序混為一談，顯
    有誤會。又依土地法第46條之2準用同法第59條第2項規定，
    其規定係「應」由該管直轄市或縣（市）為地政機關調處，
    而非「得」依職權為之，原判決就此認「得」依職權為之，
    顯有誤會。又法律未限制土地所有權人不得申請主管地政機
    關調處，原判決認「依上開法律規定土地所有權人並無申請
    主管地政機關調處之權利」，有適用土地法第46條之2及第
    46條之3規定錯誤之違誤。（七）原判決引用司法院釋字第
    374號解釋為據，並謂「是地籍測量並無確定人民私權利之
    效果，自不致增、損土地所有權人之土地權益，則系爭土地
    重測結果既經公告確定，縱使其界址有誤，亦不得再循重測
    異議調處之程序解決紛爭，而應依上開解釋意旨，依法提起
    民事訴訟請求解決。」惟上開解釋係對界址無異議之解釋，
    與本件指界及界址有爭議顯有不同。又系爭振豐段183地號
    土地係公共設施市場用地，振豐段184地號土地係商業用地
    ，2筆土地所有權人相同，依原判決意旨，即得將2筆土地合
    併，是原判決就此有適用司法院釋字第374 號解釋、土地法
    第46條之2及第46條之3規定錯誤之違誤。（八）上訴人主張
    系爭土地迄今尚未完成「指界」法定程序，即有土地界址爭
    議，被上訴人尚未舉證證明已完成「指界」法定程序，是原
    判決未依行政訴訟法第209條第2項及第3項規定於判決書記
    載應記載事項。（九）本件原審言詞辯論期日，被上訴人之
    代表人及訴訟代理人均未到場，原判決謂「依被告之聲請，
    由一造辯論而為判決」，違背行政訴訟法第218條準用民事
    訴訟法第385條規定等語，為此求為廢棄原判決，並撤銷原
    處分及訴願決定。
二、被上訴人則以：上訴人所執與行政訴訟法第242條及第243條
    規定不符，其上訴顯無理由等語，資為抗辯。
三、原審斟酌全辯論意旨及調查證據之結果，以：本件上訴人與
    其他同案上訴人丙○○、振豐零售市場股份有限公司共有坐
    落屏東縣內埔鄉○○○段903、903之3地號土地，參加屏東
    縣90年度內埔鄉地籍圖重測，重測結果經被上訴人以90年11
    月13日屏府地測字第185022號公告，上開新北勢段903地號
    土地，面積0.0914公頃，重測後編為振豐段183地號土地，
    面積0.099293公頃；而新北勢段903之3地號土地，面積0.04
    29公頃，重測後編為振豐段184地號土地，面積0.035409公
    頃等情，業據兩造分別陳明在卷，復有屏東縣內埔鄉○○段
    土地地籍圖重測結果清冊、系爭土地地籍圖重測地籍調查表
    、屏東縣政府90年11月13日90屏府地測字第185022號公告、
    系爭土地登記謄本等影本附原處分卷可稽。上訴人提起本件
    訴訟，係以：系爭土地重測時，重測人員拿丙○○之印章蓋
    章時，地籍調查表除地號外，其餘均為空白，且未經丙○○
    同意即蓋備註欄印章，依被上訴人所製作新北勢段903地號
    土地地籍圖重測地籍調查表備註欄第1格至第4格記載：「另
    定期參照舊地籍圖及其他可靠資料協助指界。」即係丙○○
    指界與重測人員所指界址不同，並依土地法第46條之2第1項
    第3款規定逕行施測參照舊地籍圖，要求原面積原界址，發
    生界址爭議，而為上開記載等語，資為論據。經查，系爭土
    地重測時，上訴人乙○○委託丙○○到場指界，其中新北勢
    段903地號土地部分，係參照舊地籍圖及其他可靠資料協助
    指界。而903之3地號土地部分經丙○○同意協助指界之結果
    ，即A、B界址點均埋設鋼釘，A-B經界線均以連接線為界，C
    、D界址點位於建築物中，同意免實地設立界標，C-D-A界址
    以參照舊地籍圖及其他可靠資料施測，並由丙○○在地籍圖
    重測地籍調查表及地籍調查補正表上簽名蓋章等情，有各該
    地籍圖重測地籍調查表及地籍調查補正表等影本附原處分卷
    足稽。上訴人乙○○雖主張丙○○簽名蓋章時，上開調查表
    內容空白，且該調查表記載參照舊地籍圖及其他可靠資料協
    助指界，係丙○○指界與重測人員所指界址不同，而發生界
    址爭議云云。然按土地法第46條之2第1項規定逕行施測之順
    序，乃係土地所有權人未自行設立界標或到場指界，而未發
    生界址爭議之情形，所為之測量方法。又參照舊地籍圖施測
    ，為上開法律規定協助指界方法之一；如土地所有權人到場
    指界，發生界址爭議時，則準用土地法第59條第2項規定，
    由該管直轄市或縣（市）地政機關予以調處，故上訴人乙○
    ○主張參照舊地籍圖及其他可靠資料協助指界，即為發生界
    址爭議云云，顯有誤會。又據丙○○於91年10月22日向屏東
    縣潮州地政事務所申請調查系爭土地重測時上訴人所指之界
    址，該申請書說明2亦記載：「．．．惟振豐段184地號土地
    與185地號土地分割線均由鍾毓先生建築房屋及作園地使用
    ，換言之，鍾毓先生同時使用184、185地號土地，無明顯界
    址，申請人當時即表明面積不得少於重測前面積，換言之，
    重測後面積少於重測前面積，即有界址爭議。．．．」足見
    丙○○於重測指界當時，僅主張系爭土地重測後面積不得少
    於重測前面積，亦即對測量後之面積表示其意見，並未對系
    爭土地界址有何爭議，故難以上訴人對測量後之面積表示意
    見，即認定其於重測指界時對系爭土地界址有所爭議。參以
    系爭土地重新實施地籍測量之結果，已經屏東縣政府公告確
    定，並經地政機關據以辦理土地標示變更登記在案，此有屏
    東縣政府90年11月13日90屏府地測字第185022號公告、系爭
    土地登記謄本等影本附原處分卷可參，上訴人於重測結果公
    告期間，並未提出異議，益證上訴人於重測指界時，對系爭
    土地界址並無爭議。是上訴人主張其於重測指界時，對系爭
    土地界址有爭議云云，不足採信。退而言之，縱使上訴人主
    張於重測時，對系爭土地界址確有爭議屬實，然按土地法第
    46條之2第2項及第59條第2項規定，土地所有權人因設立界
    標或到場指界發生界址爭議時，應由該管直轄市或縣（市）
    地政機關予以調處，不服調處者，應於接到調處通知後15日
    內，向司法機關訴請處理，逾期不起訴者，依原調處結果辦
    理之。上開規定乃為解決重測界址爭議之必經程序，且調處
    程序係由主管地政機關依職權為之，若主管地政機關未依該
    規定程序調處，土地所有權人自得於地籍重測公告時提出異
    議，尋求救濟，惟依上開法律規定，土地所有權人並無申請
    主管地政機關調處之權利，是上訴人主張依上開法律規定申
    請被上訴人調處，自屬無據。次按司法院釋字第374號解釋
    意旨，是地籍測量並無確定人民私權利之效果，自不致增、
    損土地所有權人之土地權益，系爭土地重測結果既經公告確
    定，縱使其界址有誤，亦不得再循重測異議調處之程序解決
    紛爭，而應依上開解釋意旨，依法提起民事訴訟請求解決。
    綜上所述，上訴人之主張既不足取，其主張重測指界發生界
    址爭議，請求被上訴人依土地法第46條之2第2項及第59條第
    2項予以調處，自屬無據等詞為判斷基礎，因而駁回上訴人
    在原審之訴。
四、本院按：「言詞辯論期日，當事人之一造不到場者，得依到
    場當事人之聲請，由其一造辯論而為判決；不到場之當事人
    ，經再次通知而仍不到場者，並得依職權由一造辯論而為判
    決。」民事訴訟法第385條第1項定有明文。前開規定，依行
    政訴訟法第218條規定，於行政訴訟準用之。另「行政訴訟
    除別有規定外，應本於言詞辯論而為裁判。」行政訴訟法第
    188條第1項定有明文。則苟當事人兩造均未到場者，行政法
    院即無從依前開規定行言詞辯論；未行言詞辯論而為之判決
    ，則成違法之判決。經查：觀之原審92年12月3日言詞辯論
    期日筆錄所載，上訴人乙○○及被上訴人之代表人、訴訟代
    理人均未於該言詞辯論期日到場，原審就此部分亦未為言詞
    辯論，乃原審竟就此部分作成判決，依前開規定及說明，原
    判決自屬違法。上訴意旨指摘原判決違誤，求為廢棄，雖非
    以此為由，惟依行政訴訟法第251條第2項規定，此項違背法
    令部分，本院不受上訴理由之拘束，得自行斟酌，爰就原判
    決關於上訴人部分予以廢棄；又本件既未經原審行言詞辯論
    ，自應發回原法院，由其另為適法之裁判。
據上論結，本件上訴為有理由，依行政訴訟法第256條第1項、第
260條第1項，判決如主文。
中    華    民    國    94    年    9    月    29     日
                  第一庭審判長法  官　葉　振　權
                              法  官  陳　秀　美
                              法  官　劉　鑫　楨
                              法  官　吳　明　鴻
                              法  官　梁　松　雄
以  上  正  本  證  明  與  原  本  無  異
中    華    民    國    94    年    9    月    29     日
　　　　　　　　　　　　　　　書記官　阮　桂　芬
